臺灣高雄地方法院民事判決　　　　　　 93年度重訴字第409號
原　　　告　午○○
　　　　　　子○○○
　　　　　　巳○○
　　　　　　卯○○
　　　　　　辰○○
　　　　　　乙○○○
　　　　　　丑○○○
　　　　　　丙○○○
上八人共同
訴訟代理人　李明益律師
　　　　　　涂啟夫律師
被　　　告　辛○○
　　　　　　庚○○
　　　　　　己○○
　　　　　　戊○○
　　　　　　丁○○
　　　　　　壬○○
兼上六人共同
訴訟代理人　癸○○
當事人間請求塗銷所有權移轉登記等事件，本院於民國94年6 月
17日言詞辯論終結，判決如下：
    主      文
被告應就其被繼承人程陳蔭，就坐落高雄縣大樹鄉○○○段713
地號、715 地號土地，於民國78年11月21日向高雄縣鳳山地政事
務所，以買賣為原因，所為之所有權移轉登記，應予塗銷。
被告應就其被繼承人程陳蔭，就坐落高雄縣鳥松鄉○○段2 地號
、2-1 地號土地，於民國78年12月4 日向高雄縣仁武地政事務所
，以買賣為原因，所為之所有權移轉登記，應予塗銷。
訴訟費用由被告負擔。
    事實及理由
壹、程序方面：
一、本件被告經合法通知，無正當理由未於最後言詞辯論期日到
    場，核無民事訴訟法第386 條所列各款情形，爰依原告之聲
    請，由其一造辯論而為判決。
二、原告起訴時，本僅請求如主文第1 項之所示，嗣於訴訟進行
    中，又追加如主文第2 項所示之請求（同為先位請求），及
    被告應辦理高雄縣大樹鄉○○○段713、715地號土地與同縣
    鳥松鄉○○段2 、2-1 地號土地（民國81年重測前為田草埔
    段1190單一地號，連同前揭2 筆土地，下稱系爭4 筆土地）
    之繼承暨移轉登記之備位請求。核原告前揭二部分之追加請
    求既均獲被告之同意（第169 頁），則依民事訴訟法第255
    條第1 項第1 款之所定，本院自應允許各該訴之追加，爰先
    予指明。
三、末原告午○○固於84年7 月3 日間，與被告之被繼承人程陳
    蔭，私下達成由原告謝萬得支付新臺幣（下同）5000萬元及
    負擔一切移轉規費暨稅捐，程陳蔭則將系爭4 筆土地移「轉
    」登記予原告午○○之調解（下稱系爭84年間調解），並經
    核定，惟系爭84年間之調解，核與原告本於共同繼承自被繼
    承人謝有信之所有物侵害排除請求權等所提出之「塗銷」登
    記先位之訴，顯非屬相同之標的，再參諸各該當事人也未完
    全一致乙節，已足認原告所提先位之訴部分，並不生違背既
    判力問題，而係屬合法之訴；至原告所提備位之訴部分，因
    高雄縣鳳山地政事務所承辦人表示系爭84年間調解雖經核定
    ，惟若需辦妥相關登記，仍需被告先辦妥繼承登記後，再協
    同原告午○○申辦移轉登記始可，有卷附該所94年2 月3日
    鳳地所一字第0940001176號函可按（第328 頁），在現今土
    地登記實務上，原告午○○既無由執系爭84年間調解書面「
    單獨」辦畢各相關登記，而尚有賴全體被告之協同，則茲為
    提供權利之完足保護計，也應寬認原告午○○得提起備位之
    訴，亦予以指明。
貳、實體方面：
一、原告主張：系爭4 筆土地自始係屬原告被繼承人謝有信所有
    ，及至78年間，被告癸○○因見謝有信身罹重病，遂以替原
    告節稅為由，自原告午○○信處取得土地權狀及印鑑證明等
    件，並搭配另以不法之手段取得不實之自耕能力證明書，而
    趕在謝有信病亡前，於同年11、12月間，將系爭4 筆土地以
    買賣為原因，移轉登記予被告被繼承人程陳蔭。一直以來，
    兩造均明知系爭4 筆土地只是暫予登記在程陳蔭名下，各自
    之被繼承人謝有信、程陳蔭2 人間自始不具何買賣與移轉系
    爭4 筆土地之真意，且斯時所為之通謀虛偽登記，另有違反
    土地政策強制規定之違誤等節，詎被告近來卻一再否認原告
    對於系爭4 筆土地之實質權利，原告為謀權益之確保，不得
    已方提出本訴等語，爰先位求為判決：如主文第1 、2 項之
    所示。惟若法院認原告先位之訴已違背系爭84年間調解之既
    判力而不合法，茲另依系爭84年間調解，而備位求為判決：
    被告應就系爭4 筆土地辦理移轉登記後，再移轉登記予原告
    午○○。
二、被告則以：兩造之被繼承人謝有信、程陳蔭，於78年間就系
    爭4 筆土地所為之買賣及移轉登記，並無何通謀虛偽或違背
    強制規定之情事，原告空言主張該2 人間所為之買賣及移轉
    行為均屬無效，且進而為塗銷登記之請求，並無理由；再者
    ，被告之被繼承人程陳蔭早於84年間，就系爭4 筆土地究應
    如何辦理移轉等問題，與原告午○○成立調解，則雙方之權
    義自應依該調解內容而為決定，亦即，原告必須支付5000萬
    元之對價，方得請求被告辦理系爭4 筆土地之移轉，原告貿
    然訴請被告應先行為系爭4 筆土地之移轉，也係屬無據等語
    置辯。爰求為判決：原告之訴駁回。
三、查系爭4 筆土地係於78年11、12月間，以買賣為原因，由謝
    有信移轉登記予程陳蔭，且為移轉登記之當時，為買受人之
    程陳蔭另又提出自耕能力證明書等件，方得以順利辦畢登記
    ，惟系爭4 筆土地之所有權狀原本現均在原告持有中；又謝
    有信、程陳蔭已陸續於79年1 月底、90年1 月中旬因病過世
    ，兩造分別為該2 人之全體繼承人，且因被告丁○○與原告
    午○○之女謝寶鳳係夫妻之故，是以兩造間存有姻親關係；
    及84年間，原告午○○曾與程陳蔭就系爭4 筆土地達成調解
    ，約定由原告午○○支付5000萬元及一切登記規費、稅捐，
    程陳蔭則將土地全數移轉予原告午○○各節；有相符之各該
    土地登記謄本（第42-43 頁、第181-182 頁）、土地登記申
    請暨附件影本（第11至28頁）、土地所有權狀影本（第79-
    82頁）、除戶戶籍謄本（第29頁、第89頁）、戶籍謄本（第
    83頁）、高雄縣鳳山市調解委員會調解書（第154 頁）等件
    附卷足稽，且為兩造所不爭執，自均堪信屬實。惟本件實體
    方面之爭點乃另在於：系爭4 筆土地於78年11、12月間，以
    買賣為原因所為之移轉登記是否無效而應予塗銷？析言之，
    辦理土地登記當時所提出之自耕能力證明，是否係屬不法取
    得而有違強制規定？又謝有信與程陳蔭間，是否根本欠缺買
    賣暨移轉之真意？
四、關於程陳蔭之自耕能力證明，是否係屬不法取得而有違強制
    規定方面：
(一)原告固執第三人於80多年間申請系爭4 筆土地之自耕能力證
    明與農業使用證明時，均遭鄉公所以系爭土地上坐落有房屋
    及墳墓為由駁回，及鄉公所執為拒發相關證明理由之房屋、
    墳墓等，早於78年前即已存在2 節，推論78年11、12月間辦
    理系爭4 筆土地之移轉登記時所檢附之程陳蔭自耕能力證明
    （參見第25頁、第257頁），乃係不法取得云云。
(二)惟查，自耕能力審查及核發注意事項於79年間作有修正，在
    該次修正前，不審核承受農地之使用情形，及至該次修正後
    ，方將承受農地須合法（農業）使用，增列審核項目之一；
    換言之，存有房屋或墳墓等物之農地，在78年底前，猶可合
    法取得自耕能力證明，惟自79年間起，即因不符須合法使用
    之規定，而不得再行取得自耕能力證明一情，有卷附高雄縣
    鳥松鄉93年11月12日鳥鄉建字第0930017233號函暨附件可按
    （第232- 249頁），而堪以採信。迄至78年底前，自耕能力
    證明之審查及核發標準既較為寬鬆，則前揭程陳蔭自耕能力
    證明之取得，即難逕認有原告所指之不法，從而憑藉該證明
    所辦畢之移轉登記，顯亦無違背強制規定等問題至明。
(三)末系爭4 筆土地坐落有房屋、墳墓與否，不影響程陳蔭自耕
    能力證明取得之合法性，已如前述，從而系爭4 筆土地上各
    該房屋、墳墓之存續時點，及兩造為此所各自提出之相關書
    證（第34-41 頁、第184 頁，第416-417 頁），自均無加以
    調查、說明之必要，併此指明。
五、關於謝有信與程陳蔭間，是否有買賣暨移轉系爭4 筆土地之
    真意方面：
    原告主張斯時為買賣、移轉債、物權行為之當事人，亦即謝
    有信與程陳蔭2 人，俱欠缺為各該法律行為之真意，各該法
    律行為外觀乃係出於節省遺產稅之目的所創設者等語；被告
    則以買賣契約係在兩造之合意下，於78年11月8 日間，在謝
    有信之自有農舍內所簽立，但除書立公契外沒有另立私契，
    至於買賣價金係直接依斯時之公告現值計，總價應為2011萬
    4400元，且被告已於83年間，先支付1000萬元，嗣又於85年
    4 月間，補行支付1097萬元而清償完竣等語置辯（第124 、
    263 頁），並提出買賣契約書（第139-141 頁）、高雄縣鳳
    山市農會放款資料（第147-148 頁）、農民銀行放款資料（
    第149-151 頁）等件為證。經查：
(一)就被告前揭所辯方面：
  1.被告所陳除買賣公契外未另書立私契、依公告現值計算買賣
    價金、殆至辦畢移轉登記4 年餘後才首次有部分價金之授受
    、歷次所支付之價款總合與約定數額相較，多了85萬餘元各
    節，均核與一般土地交易常情顯然有間，已有所可疑。
  2.再者，謝有信於78年11月2 日至同年月23日間，因敗血症而
    在財團法人長庚紀念醫院高雄分院住院接受治療，在住院期
    間，謝有信普遍之應對能力欠佳，且會喃喃自語等節，有該
    院82年3 月20日長庚院高字第0588號函繕本附卷可稽（第
    447 頁），78年11月8 日間，謝有信既仍在住院治療之中且
    身體狀態未臻妥適，自難認有刻意離院以締約之可能。
  3.依卷附土地登記謄本（第181 頁）之所示，為系爭4 筆土地
    之一之鳥松鄉○○段2 地號土地，於82年間，即可為金融機
    構設定高達5000萬元之抵押權，足認該單筆土地斯時之市場
    價值，更甚於前揭數額；另系爭4 筆土地於84年間之總市值
    約為3 億元一節，亦為被告所自陳（第346 頁）；則由系爭
    4 筆土地之實際市場價值以觀，再衡諸在78年間，台灣都市
    週遭土地之價值，業已進入飛漲之態勢，且後市可期，惟政
    府遲於數年後，才逐步調高土地之公告現值，以期貼近市場
    價值，本為眾所週知，也當認年事已大、應無急迫現金需求
    之謝有信，斷無趕於78年底間，以公告現值之低價，無端賤
    賣系爭4 筆土地土地之理。
  4.末高雄縣鳳山市農會於83年間所放款之1000萬元，借款人乃
    係原告午○○之女謝寶鳳，有兩造俱不爭執之該農會放款、
    帳戶資料可按（第147-148頁、第230-231頁），則該筆款項
    乃係屬謝寶鳳所有甚明，至程陳蔭雖因任借款連帶保證人而
    同為債務人之一，且其中部分金額確也實際用以繳納原告遺
    產稅，在法律上，該筆款項也無由逕予評價為程陳蔭之價金
    給付，被告有所誤認，顯無足採。
  5.綜上，被告之前揭所辯，或核與常情、事理相違，或顯然悖
    於法律規定，而尚難信為真實。
(二)證人即原告午○○之子謝天財證稱：78年間伊祖父病重住院
    時，被告癸○○向伊家人提到有方法幫忙節省5000多萬元之
    遺產稅，伊父親及原告午○○聽到後，就在伊陪同下將系爭
    4 筆土地之權狀及印鑑證明等件交予被告癸○○負責辦理等
    語（第69頁）；再參諸前已認明之謝有信確實在辦畢土地登
    記不久後亡故，前後時間緊接，及兩造間存有姻親關係，彼
    此相熟2 節，已堪認相關當事人確有可能係為規避遺產稅捐
    等故，方虛偽創設系爭4 筆土地買賣暨移轉之外觀。
(三)卷附兩造俱不爭執其形式、實質真實性之系爭84年調解書（
    第154 頁），載記有：「聲請人（指原告午○○）之父謝有
    信已亡，前所有坐落大樹鄉○○○段713 、715 地號土地及
    鳥松鄉○○段2 、2-1 地號土地（即系爭4 筆土地），於78
    年11月間暫登記給對造人（指程陳蔭）名義，今因聲請人為
    收回該4 筆土地而發生糾紛，經本會調解雙方同意和解，成
    立內容如右：一、對造人同意將大樹鄉○○○段713 、715
    地號土地，無條件產權登記歸還給聲請人……」等語，本已
    清楚表明系爭4 筆土地於78年11月間只是「暫登記」在程陳
    蔭名下，及程陳蔭「同意歸還產權登記」之意旨。
(四)被告丁○○到庭清楚陳稱：系爭4 筆土地移轉之緣由及經過
    ，伊不清楚，原也從未聽聞過此事，一直到84年間兩造發生
    糾紛後，母親程陳蔭才告知此事本均係由妹妹癸○○實際經
    手的，但現要改託伊代為處理，伊唸及母親體弱，遂以母親
    代理人之身分，出面配合原告午○○之要求，陸續參與系爭
    84年調解、系爭鳥松鄉○○段2 筆土地之轉賣與違約應訴等
    事宜，進又在原告午○○指示下，以300 萬元與買受人甲○
    ○達成訴訟上和解，再之後，原告午○○又要伊用母親之名
    義，執系爭鳥松鄉○○段2-1 地號土地，向農民銀行抵押借
    款1000萬元支用（含給付前揭300 萬元違約金），但伊想到
    母親既是借款名義人就必須按時還款，所以私下多借200 萬
    元要預留付息使用，原告午○○知悉後，又另行取走其中之
    100 萬元等語（第344-346 頁），核與證人寅○○到庭結證
    ：原告午○○以怕程陳蔭及被告有將系爭4 筆土地占為己有
    之惡意為由，央請伊代為協調，但伊聯繫不到曾實際經手之
    被告癸○○，故改與被告丁○○協商，並實際參與此後陸續
    發生之系爭84年間調解、系爭鳥松鄉○○段2 筆土地轉買暨
    違約、以系爭鳥松鄉○○段2-1 地號土地向農民銀行抵押借
    款1200萬元等情事，而農民銀行放款後所開立之4 紙台支，
    除乙紙300 萬元用以支付違約金外，另3 紙合計797 萬元之
    部分，均係存入伊妻子劉素雲之台銀帳戶提示變現等語（第
    343 頁），及卷附本院84年訴字第1769號給付違約金事件和
    解筆錄（第273頁）、農民銀行放款、計息資料（第149-151
    頁、第275-278 頁）、臺灣銀行鳳山分行94年1 月20日鳳山
    營字第09400001181 號函暨付4 紙台支影本（第317-322 頁
    ）、300 萬元台支乙紙之簽收收據（第183 頁）等件，俱相
    符合，而堪信為真實。在系爭4 筆土地已移轉在程陳蔭名下
    5 年餘後，程陳蔭猶願請託其子被告丁○○代為出面，積極
    配合原告午○○之指示，以進行與系爭4 筆土地相關之調解
    、轉賣、訴訟上和解及抵押借款等事宜，則若非程陳蔭與被
    告丁○○均明知系爭4 筆土地之買賣暨移轉登記乃係出於通
    謀所為者，程陳蔭只是徒具所有權之登記名義，根本欠缺實
    質權利，焉有可能如此？
(五)綜合前述各節，再佐諸兩造也俱不予爭執系爭4 筆土地始終
    係原告所占有使用，且被告未曾對此為任何權利之行使，及
    各該土地所有權狀刻也仍在原告持有之中等情（第71頁、第
    123 頁），本院認以原告關於謝有信與程陳蔭2 人，俱欠缺
    買賣、移轉系爭4 筆土地真意，各該外觀係為節稅所創設者
    之主張，較能合理說明系爭4 筆土地權狀之持有和歷來之使
    用狀況，並能充分解釋兩造何以遲未授受買賣價金和其間所
    陸續發生諸如以系爭土地抵押借款等一切情事，則原告此部
    分之所述，應尚合於真實，而可堪採信。
(六)末原告午○○曾於82年4 月28日間，向國稅局承辦人員表明
    系爭4 筆土地之買賣暨移轉乃係真正等語，固有談話記錄乙
    份附卷足稽（第217-218 頁），而亦堪認定，惟原告午○○
    既係以謝有信繼承人亦即申報、繳納遺產稅義務人之身分，
    接受稅務人員之調查，則其為免於遭受巨額之補稅處分或科
    罰，非無為不實陳述之可能，是以該份談話筆錄應不足為據
    ，也併予指明。
六、綜上所述，為法律行為當事人之謝有信、程陳蔭並無買賣暨
    移轉系爭4 筆土地之真意，是以系爭4 筆土地於78年11、12
    月間，以買賣為原因所為之移轉登記，乃出於通謀而係屬無
    效，謝有信本得援引所有物侵害排除請求權之法律關係，隨
    時訴請程陳蔭塗銷各該移轉登記，且毋庸提出任何對待給付
    （蓋非因契約而互負債務）。惟謝有信、程陳蔭已先後亡故
    ，且兩造各為該2 人之全體繼承人等節，俱業認定如前，從
    而原告依據繼承、所有物侵害排除請求權等法律關係提起本
    訴，先位請求被告應塗銷系爭4 筆土地之前揭登記，也係屬
    有據，而應予准許。末本件原告先位之訴既係屬有據，則本
    院自無贅就備位之訴（含被告本於系爭84年調解所為之對待
    給付抗辯）而為判決必要，亦併予指明。
七、本件事證已臻明確，原告於最後言詞辯論期日中，復空言主
    張被告以節稅為由令原告午○○交付土地權狀等件係屬詐欺
    乙情（第450 頁），及另關於原告是否曾因不法規避遺產稅
    而遭國稅局課以補稅處分或科罰等節（第215-216、221-224
    、272 頁），核均與判決結果不生影響，爰不一一論述，併
    予指明。
據上論結，原告之訴為有理由，依民事訴訟法第385條第1項前段
、第78條、第85條第1 項前段，判決如主文。
中　　華　　民　　國　　94　　年　　7 　　月　　15　　日
                          民事鳳山庭
                              審判長法  官  王伯文
                                    法  官  郭文通
                                    法  官  莊珮吟
正本證明與原本無異。
如不服本判決，應於送達後20日內，向本院提出上訴狀並表明上
訴理由，如於本判決宣示後送達前提起上訴者，應於判決送達後
10日內補提上訴理由書（須附繕本）。
中　　華　　民　　國　　94　　年　　7 　　月　　15　　日
                                    書記官  吳建德
